【裁判字號】    97,交上易,314
【裁判日期】    970513
【裁判案由】    過失致死
【裁判全文】
臺灣高等法院臺中分院刑事判決       97年度交上易字第314號
上  訴  人  臺灣臺中地方法院檢察署檢察官
上  訴  人
即  被  告  甲○○
選任辯護人  黃秀蘭律師
上列上訴人因過失致死案件，不服臺灣臺中地方法院96年度交易
字第133號中華民國96年12月11日第一審判決（起訴案號：臺灣
臺中地方法院檢察署96年度調偵字第23號），提起上訴，本院判
決如下：
    主  文
原判決撤銷。
甲○○因過失致人於死，處有期徒刑捌月，減為有期徒刑肆月，
如易科罰金，以銀元參佰元即新臺幣玖佰元折算壹日。
    犯罪事實
一、甲○○於民國94年3月7日下午3時40分許，駕駛車牌號碼5J
    －6922號自用小客車，沿臺中縣東勢鎮○○街由北往南方向
    行駛，行經新豐街962巷口時，原應注意車前狀況，並隨時
    採取必要之安全措施，而依當時情形為天候晴、日間自然光
    線、路面乾燥無缺陷、視距良好等一切情狀，並無不能注意
    之情事，竟疏未注意在其同向右前方、由賴茂榮所騎乘之車
    牌號碼JYP-742號重型機車已打左轉方向燈甚久，並將開始
    左轉（欲至對面中油加油站加油），仍繼續駕車往前行駛，
    而賴茂榮亦疏未注意讓直行車先行，即貿然左轉，導致甲○
    ○之自用小客車右後車門與賴茂榮之機車車頭左側發生擦撞
    ，賴茂榮因此人車倒地，受有左小腿及左肋骨4根骨折及脾
    臟破裂之傷害，經送東勢農民醫院急救，再於同年月9日因
    腹脹、腹痛及解黑便而轉至沙鹿童綜合醫院急診，於同年月
    15日晚間，因其之前患有肝硬化及尿毒症引起之凝血功能不
    全等併發症，造成脾臟傷創再出血，經醫師立即剖腹並行脾
    臟切除術，手術過程雖順利，惟賴茂榮仍因肝硬化及尿毒症
    引起之凝血功能不全症致腸胃道出血、低容積性休克及多器
    官衰竭，於94年3月17日死亡。
    甲○○於車禍發生後，在有偵查犯罪職權之公務員發覺其為
    犯人前，即向到場處理車禍之警員坦承係肇事者，自首其犯
    行並進而接受裁判。
二、案經甲○○自首及賴茂榮之子賴鴻璋訴請臺灣臺中地方法院
    檢察署檢察官偵查起訴。
    理    由
一、訊據上訴人即被告（下稱被告）甲○○固坦承於上開時、地
    駕車與被害人賴茂榮所騎機車發生碰撞，導致被害人受傷、
    被害人嗣後並死亡之事實，惟矢口否認有何犯行，辯稱：伊
    於車禍發生前並未看到被害人，是被害人自伊車後撞伊，並
    非伊撞被害人，伊因被害人撞到伊車子始停下來查看，被害
    人之重型機車係在伊自用小客車之後，伊無法看到被害人所
    騎機車之閃燈警示，伊無過失云云。惟查：
（一）、本件車禍被告是否有過失：
  １、按「汽車行駛時，駕駛人應注意車前狀況及兩車併行之間
    隔，並隨時採取必要之安全措施」、「行車遇有轉向、減速
    暫停、讓車、倒車、變換車道等情況時所用之燈光及駕駛人
    之手勢，應依左列規定：二、左轉彎時，應先顯示車輛前後
    之左邊方向燈光，或由駕駛人表示左臂平伸，手掌向下之手
    勢。」道路交通安全規則第94條第3項、第91條第2款分別定
    有明文。經查，被害人於同日經警製作交通事故談話紀錄表
    時即表示「…我打左方向燈要進入中油加油站的缺口，然後
    再往豐勢路進入市區要回家，一瞬間，我便被撞了…」、「
    我只知道我後方有一台車子，我打方向燈時很遠就打了。」
    、「我只覺得我要左轉，我也很早就打方向燈了，為什麼對
    方還跟那麼近？」等語，此為被害人生前唯一一次就車禍發
    生過程所為之陳述，而被害人賴茂榮於車禍發生後之意識仍
    相當清楚，此有車禍現場照片可參（被害人當時係自行坐在
    現場），亦為被告所不否認，且該筆錄係警員於車禍當日15
    時20分許，在東勢農民醫院所作，具有可信之特別情況，且
    為證明犯罪事實存否所必要，自具有證據能力。被告雖否認
    其於車禍發生前有看到被害人之機車，惟查，被告自承，車
    禍發生前伊係在停等紅燈，伊是第3、4台車等語，參諸一般
    自用小客車之車速較機車為快，顯然在本件車禍發生前，被
    告是駕駛自用小客車在被害人所騎機車之左後方，此與臺灣
    省臺中縣區車輛行車事故鑑定委員會96年1月17日中縣鑑字
    第0965500199號函附之分析意見第五點所認定「被害人賴茂
    榮係騎乘機車左轉入快車道時遭左後方由被告甲○○駕駛之
    自小客車所碰撞」，及臺灣省車輛行車事故覆議鑑定委員會
    96511覆議字第9610328號意見書之肇事分析項下跡證與研析
    欄所認定：「研析顯示：1、肇事前兩車係同向呈右前 (賴
    重機車)與左後 (邱小客車)行駛。」均相符合，是被告辯稱
    被害人賴茂榮的機車係在伊自用小客車之後云云，並非可採
    。被告當時既在被害人之左後方，被害人又很早即打左轉方
    向燈，此時被告若注意車前狀況，即可看見被害人已打左轉
    方向燈，即應提高警覺，注意被害人之機車左轉時是否會與
    其碰撞，而採取必要之安全措施（如按喇叭警告、與機車保
    持適當之間隔通過等等），惟其竟因未注意車前狀況，致亦
    未注意被害人已打左轉方向燈並已開始左轉，而未採取必要
    之安全措施。
  ２、證人即當時到場處理車禍之警員張君毅於原審證稱：「被
    告車損於右後車門一道新的括痕，被害人賴茂榮之機車車頭
    下方護弓左側有擦痕，左側把手尾即圓頭部分也有擦痕，機
    車是向左倒，機車的刮痕起點確實是外側快車道，但該處車
    道機車亦可行駛。」等語，參以卷附之道路交通事故現場圖
    、道路交通事故談話紀錄表、道路交通事故現場調查報告表
    (一)、(二)、現場及車損照片等資料，足認被害人賴茂榮所
    騎乘之上開重型機車，於車禍發生當時，確已跨越機車優先
    道與快車道之分隔線，至快車道外側處，並在此處與被告甲
    ○○所駕駛之上揭自用小客車發生碰撞，而因被告未注意被
    害人已打左轉方向燈並已開始左轉，故未採取必要之安全措
    施，導致被害人騎車左轉時，其機車車頭擦撞被告之自用小
    客車右後車門，被告有過失自明。臺灣省臺中縣區車輛行車
    事故鑑定委員會之鑑定分析意見亦記載：「五、…賴茂榮駕
    駛重機車行經肇事地段將要通過岔路口時，應是自機車優先
    道附近左轉要往中油加油站，左轉入快車道時遭左後方沿快
    車道往東勢大橋方向直行駛至向左閃避不及由甲○○駕駛之
    自小客車右後車門等處碰撞重機車左側及賴茂榮左小腿等處
    ，造成重機車往右前方倒地刮地，自小客車向左斜停於重機
    車倒地刮地痕之左側。六、…本件車禍賴茂榮駕駛重機車向
    左變換車道左轉未讓直行車先行應為肇事主因，甲○○駕駛
    自小客車未注意車前狀況，應為肇事次因」等語，與本院之
    認定相同。被告辯稱並無過失云云，並非可採；雖被害人賴
    茂榮騎乘重型機車行經肇事地段岔路口，向左變換車道左轉
    時，未讓左後方駛近之被告所駕駛之自用小客車先行，亦有
    過失，且過失程度較大，惟此仍無礙於被告對於本件車禍之
    發生具有過失。
  ３、證人鄭子明即臺灣省車輛行車事故覆議鑑定委員會委員雖
    於原審證稱：「原來兩車皆為停等紅燈，幾乎同時起步」云
    云，惟查，被害人並未陳稱伊當時亦有停等紅燈，而鄭子明
    於原審亦稱，此僅係依被告所述其有停等紅燈而為認定，故
    此項認定即非無疑，且即便被害人當時確與被告在該處停等
    紅燈後再起步，而被告已自承，停等紅燈當時伊是第3、4
    台車，顯然一開始被告確實駕車在被害人之左後方，且相距
    約10公尺（一部自用小客車之車長約4公尺，再加上停等時
    之間隔距離)，而該路口距離為21公尺，有道路交通事故現
    場圖可佐（相卷第16頁），參諸被害人於警員製作交通事故
    談話紀錄表時即表示「…我打左方向燈要進入中油加油站的
    缺口……。」、「……，我打方向燈時很遠就打了。」、「
    我只覺得我要左轉，我也很早就打方向燈了，為什麼對方還
    跟那麼近？」等語，顯然被告若能注意車前狀況，自可看見
    被害人已打方向燈即將左轉。證人鄭子明所證：「注意車前
    狀況為駕駛座的正前方左右斜側各三十度的範圍內的車前狀
    況，可是按照擦撞的痕跡是汽車右後門及右後輪胎位置，再
    加上汽車的相對速度有比機車快一點，快要擦撞時，兩車幾
    乎平行，……此為開車的人無法查看的車前狀況，所以無法
    對小客車駕駛課以車前狀況的注意義務，……只須注意同車
    道正前方的車前狀況…」等語，其中車前狀況固為駕駛座的
    正前方左右斜側各三十度的範圍內的車前狀況，惟僅以同車
    道之車前狀況為限，且只須考慮到快要擦撞時之車前狀況，
    顯然忽略被告駕駛上開自用小客車在被害人賴茂榮所騎乘重
    型機車之左後方、可看見被害人已打方向燈，及接近被害人
    機車前之行駛中的車前狀況，上開證言有違一般人駕車應注
    意行進中之所有車前狀況（包括機車業已顯示左轉方向燈及
    開始左轉）之經驗法則，自非可採。故其所製作之臺灣省車
    輛行車事故覆議鑑定委員會覆議意見書認定「跡證與研析：
    (二)邱小客車於快車道內行駛中，突被右側平行中而向左變
    換車道之賴重機車擦及右後側車身，實屬難以防範。覆議意
    見：一、賴茂榮駕駛重機車，違規於分向限制線路段左轉時
    疏未注意左側直行來車動態並讓其先行，為肇事原因，二、
    甲○○無肇事因素」，因有上述之瑕疵，該項鑑定意見尚難
    採取，併此敘明。
（二）、本案被告之過失行為該當何罪責
  １、按「刑法上之過失，其過失行為與結果間，在客觀上有相
    當因果關係始得成立。所謂相當因果關係，係指依經驗法則
    ，綜合行為當時所存在之一切事實，為客觀之事後審查，認
    為在一般情形下，有此環境、有此行為之同一條件，均可發
    生同一之結果者，則該條件即為發生結果之相當條件，行為
    與結果即有相當之因果關係。反之，若在一般情形下，有此
    同一條件存在，而依客觀之審查，認為不必皆發生此結果者
    ，則該條件與結果不相當，不過為偶然之事實而已，其行為
    與結果間即無相當因果關係。」最高法院著有76年台上字第
    192號判例可資參照。是行為人之行為與結果之發生有無相
    當因果關係，應就行為當時所存在之一切事實為客觀之事後
    審查，此即我國實務及多數學者所採取之所謂「相當因果關
    係理論」。再就採取相當因果關係之理論，在判斷是否「相
    當」時，立基於條件因果關係的判斷，應先判斷是否有所謂
    「因果關係超越」之情形，亦即每個條件必須自始繼續作用
    至結果發生，始得作為結果之原因，假若第一個條件（原因
    ）尚未對於結果發生作用，或發生作用前，因有另外其他條
    件（原因）的介入，而「迅速單獨」造成具體結果，此其後
    介入之獨立條件（原因）與具體的結果形成間，具有「超越
    之因果關係」，使得第一個條件（原因）與最終結果間欠缺
    因果關係，即所謂「因果關係中斷」說。惟從條件說的立場
    ，每個原因都可能發生結果，所以無法否定其間的因果關係
    存在，自不能謂因果關係有「中斷」之可能，故學者多不採
    取此種因果關係中斷的說法，而以因果關係超越的說法取代
    之。換言之，最終結果因為係其他原因所獨立造成者，而有
    超越之因果，與前述「反常的因果歷程」概念類似，在客觀
    上無法歸責予形成第一個條件（原因）的行為人。惟此仍須
    是「獨立」造成結果，始有因果關係超越之問題。
  ２、依據法務部法醫研究所函覆臺灣臺中地方法院檢察署之法
    醫文書審查鑑定書（法醫所94醫鑑字第1465號，附於原審卷
    第30頁）之鑑定結果及研判記載：「二、死者於94年3月7日
    發生車禍，即有腸胃道出血及疑脾臟撕裂傷、腹水、肝硬化
    、尿毒症之診斷，……在94年3月10日本欲進行手術，家屬
    似有意見，在醫師陳學明之適當判斷下，病患血壓、心跳及
    一般症狀相當穩定下取消手術，亦屬合理。三、……剖腹並
    行脾臟切除術，僅發現腹腔內2000西西及脾臟裂口有舊血塊
    ，亦支持脾臟裂創應有癒合之現象，研判若由94年3月7日至
    3 月15日長達8日，脾臟裂口有較黑色之血塊支持癒合跡象
    ，且94年3月15日脾臟切除手術亦謂平穩成功完成。三、死
    者在病程中仍顯示尿毒病併發症之危險性，由入院時即表現
    腸胃道出血，94年3月16日手術中表現生命徵象不穩定及凝
    血功能不全，手術完成之持續黑大便排泄等，均支持為尿毒
    症末期之併發症。」等關於被害人病情之敘述內容，及檢視
    被害人於東勢農民醫院病歷、童綜合醫院病歷摘要及病歷紀
    錄等文件，堪認被害人賴茂榮因本件車禍所受脾臟破裂之傷
    害，於94年3月7日至3月15日期間，該處脾臟裂口有較黑色
    之血塊呈癒合跡象，且94年3月15日脾臟切除手術係成功完
    成，顯然未對於被害人之死亡結果發生作用，而上開鑑定書
    於鑑定結果及研判五、亦明載：「……診斷醫師拖延達10日
    本欲可避免手術風險，惟最後極可能因嚴重肝硬化、尿毒症
    引起之凝血功能不全等併發症，造成脾臟傷創再出血，手術
    後非因脾臟出血之併發症，仍因上述併發之凝血功能不全症
    致腸胃道出血、低容積性休克及多器官衰竭而死亡」等語。
  ３、依法務部法醫研究所上開鑑定結果可知，被害人死亡，主
    要係被害人本身所患尿毒症及凝血功能不全所造成，此應無
    疑義，惟此是否即與被告過失駕駛行為無相當因果關係？依
    法務部法醫研究所於96年5月7日所回覆原審之法醫理字第09
    60001676號之函文（附於原審卷第34頁）雖認定「 (一)本
    案傷者病患賴茂榮本有肝硬化、尿毒症，並於急診住院時有
    腹水，且脾臟破損僅局部，故研判若傷者無肝硬化、尿毒症
    病史，僅有脾臟小裂口，並事後接受脾臟切除手術，應不易
    併發死亡之結果。(二)……由賴員患有肝硬化與腎衰竭併尿
    毒症等，均能明顯併發造成凝血功能障礙，故以賴員原有肝
    硬化與尿毒症之疾病與後續併發症有相當之因果關係。（三
    ）綜合研判車禍在一般人造成此類脾臟損傷應不會致死，故
    車禍與賴員之死亡應無相當因果關係。」認為被告之死亡與
    被告過失駕駛無相當因果關係。惟本院再次函詢法務部法醫
    研究所下列問題，並據法務部法醫研究所於97年3月31日以
    法醫理字第0970001208號函（本院卷第47頁）回覆如下：「
    (1)、脾臟切除術，在本案是否是一定要施行之手術？本案傷
    者為雙側腎切除、肝硬化併有尿毒症，研判一般正常人此類
    脾臟小破口應可癒合，是否一定要施行手術，應依手術醫師
    及診療醫師之臨床研判為主。(2)、本案若不施行脾臟切除術
    ，病患是否會因車禍所造成之脾臟小破裂而死亡？本案若不
    施行脾臟切除術，醫師有其研判依據 (本所94醫鑑字第1190
    號)記載於鑑定書包括家屬意見、考量尿毒症之洗腎過程改
    善尿毒症，並有進行超音波追蹤檢查等，故手術之實施醫師
    似可依病程決定之。死者死因之導因應為多器官疾病 (雙腎
    切除、尿毒症、肝硬化)及車禍 (造成脾臟小破裂)。故多器
    官疾病及車禍可共同列為死亡之導因。(3)、本案病患死亡，
    是否與施行脾臟切除術有關？病患之死亡應與脾臟切除術無
    關。上述車禍 (脾臟小破裂)與器官衰竭為死亡之導因，而
    脾臟小破裂造成出血過程，可因脾臟切除之治療過程而防止
    病情惡化，故脾臟切除為治療過程，應與死亡無關。(4)、病
    患係尿毒症末期，亦係因併發症 (凝血功能不全)而死亡，
    惟若無車禍發生導致脾臟裂創，其是否會因該併發症而死亡
    ？若會，則其可能死亡之時間約在何時？尿毒症末期主以洗
    腎為主要過程，但以防止併發症為主，車禍對尿毒症患者為
    重大危險因素，故併發其他病症之死亡機率極高，其死亡時
    間可在瞬間 (電解質不平衡)至數年 (端視其他器官功能之
    維持程度)，以本案另有肝硬化，其凝血功能及生理功能之
    適應調節性較差，則存活率有較低之可能性。」上開法務部
    法醫研究所於96年5月7日回覆原審之法醫理字第0960001676
    號函文，忽略被告在被害人過失駕駛之前即患有肝硬化與腎
    衰竭併尿毒症，亦即上開病症所併發造成之凝血功能障礙，
    係存在於車禍發生之前，若無本件車禍之發生，被害人亦不
    會有脾臟裂傷出血，嗣後再因被害人患有肝硬化與腎衰竭併
    尿毒症所併發之凝血功能障礙而有切除脾臟之手術，及因肝
    硬化、尿毒症引起之凝血功能不全等併發症致腸胃道出血、
    低容積性休克及多器官衰竭而死亡，故難認被害人所患之肝
    硬化與腎衰竭併尿毒症所併發之凝血功能障礙，為造成被害
    人死亡之單獨條件。而依上開法務部法醫研究所函覆本院之
    說明可知，本案車禍所造成被害人脾臟小破裂，在一般常人
    雖可自行癒合，惟就本案被害人而言，醫師既依其臨床研判
    ，被害人有施行脾臟切除術之必要，顯然被害人並無法自行
    完全癒合傷口，為防止病情惡化，始將被害人之脾臟切除，
    而脾臟切除與死亡無關，且該項手術並無明顯疏失之處，顯
    然被告對於被害人因本件車禍受傷致生死亡之結果間，並無
    超越之因果存在，在客觀上自應歸責於與被害人發生本件車
    禍且有過失之被告，故法務部法醫研究所認「死者死因之導
    因應為多器官疾病 (雙腎切除、尿毒症、肝硬化)及車禍 (
    造成脾臟小破裂)、多器官疾病及車禍可共同列為死亡之導
    因，應堪採信，本案被告仍應負過失致人於死罪責。
三、新舊法比較：
    被告行為後，刑法部分條文業於94年2月2日修正公布，並自
    95年7月1日起施行。本次刑法修正之比較新舊法，應就罪刑
    有關之共犯、未遂犯、想像競合犯、牽連犯、連續犯、結合
    犯，以及累犯加重、自首減輕暨其他法定加減原因（如身分
    加減）與加減例等一切情形，本於統一性及整體性原則，綜
    其全部罪刑之結果而為比較，有最高法院95年度第8次刑庭
    會議決議可資參照，故：
(一)、修正後刑法第2條第1項規定，已將新舊法律適用之「從新從
    輕」原則，改採「從舊從輕」原則，而此規定僅係規範行為
    後法律變更所生新舊法律比較適用之準據法，並非實體刑罰
    法律，自不生行為後法律變更之比較適用問題，應逕行適用
    新法第2條第1項之規定，為「從舊從輕」之比較。
(二)、刑法第276條第1項之過失致人於死罪，罰金刑部分係處二千
    元以下罰金，依修正後刑法施行法增訂第1條之1規定：「中
    華民國94年1月7日刑法修正施行後，刑法分則編所定罰金之
    貨幣單位為新臺幣。」、「94年1月7日刑法修正時，刑法分
    則編未修正之條文定有罰金者，自94年1月7日刑法修正施行
    後，就其所定數額提高為三十倍。但72年6月26日至94年1月
    7 日新增或修正之條文，就其所定數額提高為三倍。」及刑
    法第33條第5款修正為：「主刑之種類如下：‥‥五、罰金
    ：新臺幣一千元以上，以百元計算之。」等規定觀之，依修
    正後之法律，刑法第276條第1項之過失致人於死罪所得科處
    之罰金刑最高額為新臺幣60,000元（即2000元乘以30倍）、
    最低額為新臺幣1000元；而依被告行為時即修正前刑法第33
    條第5款規定之罰金最低額銀元1元計算，刑法第276條第1項
    之過失致人於死罪之罰金刑之最高額為新臺幣60,000元（因
    提高10倍），最低額為銀元10元（因提高10倍）即新臺幣30
    元。比較上述修正前、後之刑罰法律，自應以被告行為時即
    修正前刑法關於罰金刑之法律較有利於被告。
(三)、被告行為後，罰金罰鍰提高標準條例第2條業已刪除，而刑
    法第41條第1項前段關於易科罰金之折算標準，已由舊法之
    銀元一百元、二百元、三百元修正為新臺幣一千元、二千元
    、三千元，因屬科刑規範事項之變更，其折算標準為裁判時
    所應諭知，自有就新舊法規定比較之必要，經比較新舊法結
    果，以被告行為時之舊法較為有利於被告，是依修正後刑法
    第2條第1項前段之規定，本件應適用被告行為時之舊法即依
    修正前刑法第41條第1項前段、修正前罰金罰鍰提高標準條
    例第2條、現行法規所定貨幣單位折算新臺幣條例第2條之規
    定，諭知以銀元三百元即新臺幣九百元折算一日為易科罰金
    之折算標準。
(四)、修正前刑法第62條規定「對於未發覺之罪自首而受裁判者，
    減輕其刑。但有特別規定者，依其規定。」修正後同條規定
    「對於未發覺之罪自首而受裁判者，得減輕其刑。但有特別
    規定者，依其規定。」修正前為應減，修正後為得減，自應
    以修正前之規定較有利於被告。
四、核被告所為，係犯刑法第276條第1項之過失致人於死罪。又
    按「被告在犯罪未發覺之前，向該管公務員告知其犯罪，而
    不逃避接受裁判，即與刑法第六十二條規定之自首條件相符
    ，不以言明自首並願受裁判為必要。即或自首後，嗣後又為
    與其初供不一致之陳述，甚至否認其有過失或犯罪，仍不能
    動搖其自首之效力，蓋刑事訴訟採職權調查主義，殊不能期
    待被告自己證明其犯罪，原判決未調查上訴人是否係自首，
    徒以其筆錄未記載自首字樣，該警局之移送書復記載『經本
    分局查明報辦』，而謂其無自首之事實，自嫌速斷。」，最
    高法院73年度台上字第629號判決意旨參照。本案被告於車
    禍發生後即在現場等候警員到場處理，並自承駕駛自用小客
    車與被告所騎機車發生碰撞，有台中縣警局交通隊東勢小隊
    道路交通肇事人自首情形紀錄表在卷可參，其雖否認有過失
    ，惟仍主動接受裁判，依上開最高法院裁判意旨，被告所為
    仍構成自首，爰依修正前刑法第62條前段之規定，減輕其刑
    。原審認被告罪證明確，予以論罪科刑，固非無見，惟查：
    (一)本案被告係自首，且依被告行為當時之刑法第62條前段規
    定，應減輕其刑，原審未認定被告係自首並依法減輕其刑，
    自有未洽；(二)原審認本件被害人因本次車禍受有左小腿及左
    肋骨4根骨折及脾臟破裂等傷害，嗣於94年3月15日行脾臟切
    除手術，自屬於被害人身體或健康有重大不治之重傷害，且
    被害人所受脾臟切除之重傷害與被告之過失行為間具有因果
    關係，而認被告係犯刑法第284條第1項後段過失傷害致重傷
    之犯行，惟若未考慮被害人本身患有肝硬化及尿毒症併發之
    凝血功能不全，則被告之過失行為，僅造成被害人左小腿及
    左肋骨4根骨折及脾臟破裂等傷害，被告應僅構成過失傷害
    罪，蓋被告嗣後切除脾臟，亦係因被害人本身患有肝硬化與
    尿毒症等併發凝血功能障礙所致，若係一般常人則應會自然
    癒合而無切除脾臟之必要，故被告對於被害人因本件車禍受
    傷致切除脾臟之結果亦無主觀預見可能性，不能令負過失傷
    害致重傷害罪責，惟此為本院所不採，被告之過失行為，與
    被害人之死亡結果間有相當因果關係，已如前述，被告應係
    犯刑法第276條第1項之過失致人於死罪，此部分原審所認亦
    有未洽。被告上訴意旨，以上開情詞否認犯行，指摘原判決
    不當，雖無理由，檢察官上訴意旨略以：本案若無被告之過
    失行為肇致被害人需進行脾臟切除手術，應不至於導致被害
    人後續之併發症終而產生死亡結果，是被害人之脾臟創傷與
    自身之肝硬化、尿毒症等症狀，應同為被害人死亡之併存原
    因，均有加速被害人死亡結果之效用，缺一不可，並無其中
    任一原因有超越或中斷之現象，堪認被告之過失行為與被害
    人之死亡結果間當具有相當因果關係等語，指摘原判決不當
    ，自有理由，應由本院將原判決撤銷改判。爰審酌被告於車
    禍發生後即自首其犯行，本件車禍之發生其過失程度較小、
    犯後未能坦承犯行，且迄今尚未與告訴人即被害人家屬達成
    民事和解，並斟酌被害人之多器官疾病 (雙腎切除、尿毒症
    、肝硬化)亦為其死亡之導因之一等一切情狀，量處有期徒
    刑8月。又被告本件犯罪時間，係在96年4月24日以前，合於
    減刑條件，應依中華民國九十六年罪犯減刑條例第2條第1項
    第3款，將其所宣告之有期徒刑減其2分之1為有期徒刑4月，
    並諭知易科罰金之折算標準。
據上論斷，應依刑事訴訟法第369條第1項前段、第364條、第299
條第1項前段，刑法第2條第1項、第276條第1項、第62條前段、
修正前刑法第41條第1項前段，罰金罰鍰提高標準條例第1條前段
、修正前罰金罰鍰提高標準條例第2條，現行法規所定貨幣單位
折算新臺幣條例第2條，中華民國九十六年罪犯減刑條例第2條第
1項第3款、第7條，判決如主文。
本案經檢察官乙○○到庭執行職務。
中    華    民    國    97    年    5    月    13     日
          刑事第十庭    審判長法  官  林  照  明
                              法  官  蔡  名  曜
                              法  官  郭  瑞  祥
上列正本證明與原本無異。
不得上訴。
                              書記官  李  妍  嬅
中    華    民    國    97    年    5    月    13     日
附錄論罪科刑法條
中華民國刑法第276條
（過失致死罪）
因過失致人於死者，處 2 年以下有期徒刑、拘役或 2 千元以下罰金。
從事業務之人，因業務上之過失犯前項之罪者，處 5 年以下有期徒刑或拘
役，得併科 3 千元以下罰金。


司法院資訊處製作；財團法人民間司法改革基金會備份。
